【裁判字號】    99,台上,3955
【裁判日期】    990624
【裁判案由】    偽造有價證券
【裁判全文】
最高法院刑事判決            九十九年度台上字第三九五五號
上  訴  人  甲○○
上列上訴人因偽造有價證券案件，不服台灣高等法院台中分院中
華民國九十七年八月二十六日第二審判決（九十七年度上訴字第
一四五六號，起訴案號：台灣台中地方法院檢察署九十五年度偵
緝字第二七０六、〈以下原判決漏列〉二七０七、二七０八號，
九十六年度偵字第七０三、二五二八、七六０一、八四九四號）
，提起上訴，本院判決如下：
    主  文
上訴駁回。
    理  由
按刑事訴訟法第三百七十七條規定：上訴於第三審法院，非以判
決違背法令為理由，不得為之。是提起第三審上訴，應以原判決
違背法令為理由，係屬法定要件，如果上訴理由書狀並未依據卷
內訴訟資料，具體指摘原判決不適用何種法則或如何適用不當，
或所指摘原判決違法情事，顯與法律規定得為第三審上訴理由之
違法情形，不相適合時，均應認其上訴為違背法律上之程式，予
以駁回。本件原審經審理結果，認為上訴人甲○○與其妻蘇鳳雀
（業經原審判決確定）共同偽造有價證券、業務侵占及詐欺得利
之犯行，罪證明確，因認第一審依修正前刑法連續犯、牽連犯等
規定論上訴人以共同連續意圖供行使之用，而偽造有價證券罪，
處有期徒刑陸年陸月，並為相關從刑諭知之判決，為無不合，予
以維持，駁回上訴人在第二審之上訴。已引用第一審判決書之記
載，詳敘調查、取捨證據之結果及憑以認定犯罪事實之心證理由
。並就上訴人否認犯行之供詞及其所辯各節認非可採，詳加指駁
。關於得上訴第三審之偽造有價證券部分，上訴意旨略以：(一)、
由華錠鋼構有限公司（下稱華錠公司，上訴人係負責人）會計孫
玉珠及廠長郭福安於偵查中與第一審時之證述，可知上訴人不管
公司帳務及財務，僅參與公司與客戶接單及工地事務，難以其曾
經手蘇鳳雀偽造之優乃克股份有限公司（下稱優乃克公司）支票
並交付客戶，即認定其與蘇鳳雀為共同正犯，亦難認縱蘇鳳雀將
公司財務困難之事告知上訴人，即等於亦將偽造優乃克公司支票
之事告知。原判決未說明何以不採孫玉珠及郭福安證詞之理由，
逕以上訴人與蘇鳳雀為夫妻，推測上訴人對蘇鳳雀偽造有價證券
之行為應無不知之理，認定上訴人為共同正犯，有認定事實不依
證據及判決不載理由之違法。(二)、上訴人僅具國民中學畢業之學
歷且係水泥工出身，無處理會計相關事務能力，雖身為公司負責
人，但對簽約等涉及權利義務之文字不通，公司之工程接單簽約
均由郭福安參與，有郭福安於第一審時之證述可證。原審未予詳
查，徒以上訴人實際參與華錠公司經營，及蘇鳳雀曾將偽造之優
乃克公司支票指示上訴人交付華錠公司之廠商，又曾應廠商要求
在支票上背書等情，即認上訴人與蘇鳳雀為共同正犯，有應於審
判期日調查之證據未調查、違背經驗及論理法則之違法云云。惟
查：(一)、採證認事，乃事實審法院之職權，其對證據證明力之判
斷，如未違背經驗法則或論理法則，復已敘述其憑以判斷之心證
理由，即不能任意指為違法。原判決說明引述之第一審判決理由
，係綜核卷附華錠公司之公司基本資料查詢單有上訴人係華錠公
司負責人之記載，與證人即華錠公司會計孫玉珠於第一審時證稱
：「（華錠公司之）應付帳款是讓老闆甲○○看一下，再給老闆
娘（蘇鳳雀）簽發支票。」等語（見第一審卷(二)第二四九頁），
又證人郭福安即華錠公司廠長在偵查中證述：「甲○○是老闆。
」「（業務簽約時，是否需要甲○○看過？）是。甲○○必須作
決定。」「（簽約內容及金額，甲○○是否知情？）是。有合約
書。」等詞（見九十五年度偵緝字第二七０六號卷第四一頁），
證人邱崇塏於第一審時證述：「甲○○是經營鋼構公司，他用客
票向我換現金。」「（用哪家的票？）優乃克（公司）。」「甲
○○也有在（支票）上面背書。」云云（見第一審卷(二)第二三八
、二四０頁），再參以華錠公司於九十五年一月九日起即開始有
退票之紀錄，其中依規定辦理註記手續者為八十九張，合計金額
新台幣（下同）二千四百二十一萬九千二百六十六元，有票據信
用資訊連結作業查詢明細在卷可參，且經上訴人背書之偽造優乃
克公司之支票，金額達四百三十一萬六千九百零八元，有兌領支
票照片（彩色影本）附卷可參，認定上訴人實際參與華錠公司運
作，該公司有資金缺口急需週轉，而上訴人既以優乃克公司支票
親向邱崇塏為票據貼現，其應知公司財務狀況。再蘇鳳雀係上訴
人同財共居之妻，既負責華錠公司之財務，該公司資金困難之事
蘇鳳雀豈可能未告知上訴人，上訴人應知悉蘇鳳雀持有之優乃克
公司支票來源，且與蘇鳳雀就犯行有犯意聯絡及行為分擔等由明
確。而以上訴人辯稱不負責公司財務，僅係按蘇鳳雀之指示將票
交付他人等語，乃卸責之詞，殊無足取，業於理由內依憑調查所
得之證據，詳加指駁，核無違反客觀存在之證據法則。上訴意旨
任意指摘原判決有認定事實不依證據及判決不載理由之違法云云
，自非適法之第三審上訴理由。(二)、原判決依憑證人即向華錠公
司承攬工程之下游包商吳哲福於第一審時證稱：「（是何人與你
簽訂工程？）甲○○。」「（整個簽訂過程、工程款支付，都是
甲○○和你談的？）是。」「（當時他交給你優乃克支票，是何
人交給你的？）甲○○本人。」等語（見第一審卷(二)第二五二、
二五四頁），以及郭福安於偵查中之前述證詞，認定上訴人為華
錠公司登記負責人，且擔負該公司工程之發包及工程款發放，乃
實際參與該公司運作者，且說明上訴人對於其配偶蘇鳳雀密集持
任職之優乃克公司支票供作華錠公司清償債務之用，豈有可能不
加詢問之理，而上訴人既不否認曾持蘇鳳雀交付之優乃克公司支
票向他人貼現，及作為清償華錠公司欠債之用，累計金額高達八
千多萬元，衡情上訴人於收受蘇鳳雀交付之優乃克公司支票時應
已詳加詢問，否則如何向貼現對象或債權人解釋票據來源。堪認
上訴人應與蘇鳳雀有犯意聯絡及行為分擔，其辯稱僅負責工地事
務云云，顯無足採等由。所為論斷，核與經驗及論理等證據法則
皆無違背。又刑事訴訟法第一百六十三條規定揭櫫當事人調查證
據主導權之大原則，法院於當事人主導之證據調查完畢後，認為
事實未臻明瞭仍有待釐清時，固得斟酌具體個案之情形，裁量是
否補充介入調查。但如待證事實已臻明瞭，無再調查之必要者，
法院未為無益之調查，即不能指為有應調查之證據而不予調查之
違法。原判決認定上訴人確有本件共同偽造有價證券之犯行，其
犯罪事實並無不明瞭之處。原審審判長於九十七年八月五日上午
審判時，詢以：「尚有何證據請求調查？」上訴人及其原審辯護
人均答稱：「無。」（見原審卷第六五頁），且在原審辯論終結
前，亦未曾聲請為證據之調查，因待證事實已明，原審未另為其
他無益之調查，自與應於審判期日調查之證據而未予調查之違法
情形有別，上訴意旨指摘原判決有應於審判期日調查之證據而未
調查，及採證違背經驗、論理法則之違法云云，仍非上訴第三審
之合法理由。其餘上訴意旨或仍持原判決已說明理由而捨棄不採
之陳詞辯解，全憑己見，再為單純之事實上爭執；或就屬於事實
審法院採證認事職權之行使，任意指摘，難認已符合首揭法定之
第三審上訴要件。其此部分上訴違背法律上之程式，應予駁回。
次按裁判上一罪案件之重罪部分得提起第三審上訴，其輕罪部分
原雖不得上訴，因審判不可分原則，第三審法院亦應併予審判，
係指重罪部分之上訴合法為前提，如該上訴為不合法，第三審法
院既應從程序上予以駁回，而無從為實體上之判決，對於輕罪部
分自無從適用審判不可分原則，併為實體上審判。原判決認上訴
人牽連犯刑法第三百三十六條第二項業務侵占罪、第三百三十九
條第二項詐欺得利罪部分，分係刑事訴訟法第三百七十六條第三
、四款所列不得上訴於第三審法院之案件；上訴人對重罪之偽造
有價證券罪部分所提起之第三審上訴，既屬不合法而應從程序上
予以駁回，則不得上訴第三審之詐欺部分，已無從併為實體上審
判，自應併予駁回。
據上論結，應依刑事訴訟法第三百九十五條前段，判決如主文。
中    華    民    國  九十九  年    六    月  二十四  日
                      最高法院刑事第九庭
                          審判長法官  邵  燕  玲
                                法官  李  伯  道
                                法官  孫  增  同
                                法官  李  英  勇
                                法官  施  俊  堯
本件正本證明與原本無異
                                      書  記  官
中    華    民    國  九十九  年    六    月  二十八  日
                                                     Ｍ

司法院資訊處製作；財團法人民間司法改革基金會備份。
